臺灣桃園地方法院民事判決
111年度訴字第237號
原      告  和之瀚  



被      告  蕭汝香  
上列當事人間請求遷讓房屋等事件，本院於民國111年9月8日言
詞辯論終結，判決如下：
    主  文
原告之訴及假執行之聲請均駁回。
訴訟費用由原告負擔。
    事實及理由
一、原告主張：原告於民國109年11月5日自訴外人陳菁婷受讓門
    牌號碼桃園市○○區○○路000巷00弄00○00號房屋（下稱系爭房
    屋），取得系爭房屋之管理、使用、收益及處分權。詎系爭
    房屋遭被告無權占有，被告並以每月新臺幣（下同）5,000
    元之租金，無權出租系爭房屋予訴外人高菊妹，藉此獲取相
    當於租金之不當利益。爰依民法第767條第1項、同法第179
    條，請求被告應自系爭房屋遷出，並應給付原告相當於租金
    之不當得利等語。並聲明：㈠被告應將系爭房屋騰空遷讓返
    還原告；㈡被告應給付原告自109年11月5日至110年10月1日
    止，所有之不當得利60,000元，並自110年10月1日起至遷讓
    房屋之日止，按月給付原告5,000元；㈢願供擔保，請准宣告
    假執行。
二、被告則以：系爭房屋係其配偶馮興國於86年購入，87年設籍
    ，系爭房屋最初係免稅之房屋，且馮興國亦不知悉系爭房屋
    有設稅籍等節，其居住於系爭房屋已達20幾年等語。並聲明
    ：原告之訴及假執行之聲請均駁回。
三、得心證之理由
　㈠本件之爭點在於系爭房屋之事實上處分權人究竟為何人：
　  按受讓未辦理所有權第一次登記之建物，所取得之事實上處
    分權，乃具占有、使用、收益、事實上處分及交易等支配權
    能之權利，受讓人只須直接或輾轉自原始建造人處受讓建物
    ，即可取得該建物之事實上處分權。至於受讓人是否實際占
    有使用，原非所問；設籍或占有之人，亦非必有事實上處分
    權（最高法院110年度台上字第890號民事判決意旨參照）。
    亦即未辦保存登記建物之房屋稅籍登記資料未如同土地建物
    登記資料可逕作為認定何人為事實上處分權人之依據，須與
    其他證據互相勾稽，綜合判斷事實上處分權之歸屬。　　　
　1.系爭房屋係未辦保存登記之建物，而系爭房屋於63年10月由
    周玉山設立稅籍，嗣因周玉山於103年6月10日死亡，遂由其
    繼承人周永義繼承取得該稅籍，周永義復於103年8月19日簽
    立契約，將該稅籍贈與予陳菁婷，由陳菁婷以新所有權人名
    義申報稅籍，陳菁婷再於109年8月31日訂立買賣契約，以買
    賣契約為由將該稅籍轉讓予原告，由原告以新所有權人名義
    申報契稅等情，為兩造所不爭執，並有卷內建物登記第一類
    謄本查詢資料、桃園市政府地方稅務局大溪分局111年4月20
    日桃稅溪字第1118404793號函暨契稅申報書、建築改良物所
    有權買賣移轉契約書、財政資訊中心查詢資料、桃園縣政府
    地方稅務局房屋納稅義務人名義變更申請書、門牌證明等在
    卷可稽（見本院卷第69頁、第143頁至第153頁），此部分事
    實，固堪認定。
　2.按納稅義務人應於不動產買賣、承典、交換、贈與及分割契
    約成立之日起，或因占有而依法申請為所有人之日起三十日
    內，填具契稅申報書表，檢附公定格式契約書及有關文件，
    向當地主管稽徵機關申報契稅。但未辦建物所有權第一次登
    記之房屋買賣、交換、贈與、分割，應由雙方當事人共同申
    報，契稅條例第16條第1項定有明文；又房屋稅納稅義務人
    ，並非必為房屋所有人，繳納房屋稅之收據，亦非即為房屋
    所有權之證明。稅捐機關就房屋所為稅籍資料納稅義務人之
    記載，純為便利課稅而設，與所有權之取得無關（此參最高
    法院108年度台上字第2161號民事判決要旨）。證人陳菁婷
    於本院審理時證稱：「系爭房屋係我先生周永義於我公公周
    玉山去世後，繼承而來的，不清楚是否是我公公周玉山興建
    。從來就不清楚是何人使用系爭房屋。我從來沒有去看過系
    爭房屋，繼承時才知道，實際上在哪裡也不清楚，沒有再回
    去。」（見本院卷第125頁至第127頁），觀諸上開陳菁婷之
    證述，其雖自其配偶周玉義取得系爭房屋之稅籍，並以新所
    有權人名義申報稅籍，然該房屋既未辦理第一次保存登記，
    原告亦未提出任何積極證據證明系爭房屋係由陳菁婷之公公
    周玉山原始建造取得所有權，是以，依上開事證，僅能認定
    陳菁婷自其配偶處取得系爭房屋之稅籍，再將該稅籍以抵債
    之方式轉讓予原告，縱原告確為系爭房屋之納稅義務人，惟
    此僅係稅捐機關便於課稅所設，無其他客觀事證相佐，無從
    認定原告自陳菁婷取得系爭房屋之事實上處分權。
　3.再者，被告抗辯系爭房屋係其配偶於86年購入、87年設籍乙
    節，據證人邱秀梅於本院審理時證稱：「桃園市○○區○○段00
    0地號土地（重測前烏樹林段335之14地號土地）當初是跟退
    輔會買的，是來法院標到的房子，我當時是出名人，我先生
    李鴻裕和他兄弟投資。」（見本院卷第188頁），證人李鴻
    裕於本院審理時證稱：「當初跟退輔會標桃園市○○區○○段00
    0地號土地（重測前烏樹林段335之14地號土地），我們兄弟
    一起投資，以我太太名義標得，後來出售給馮興國，當初是
    我大哥李鴻飛負責操作。」（見本院卷第188頁至第189頁）
    ，而證人李鴻飛於本院審理時則證稱：「知悉桃園市○○區○○
    段000地號土地販售予馮興國一事，當時有去看過土地，土
    地上有房屋，當時是土地、建物一起販售予馮興國。」（見
    本院卷第226頁至第227頁），證人即代辦代書王秀珠於本院
    審理時亦證稱：「知悉桃園市○○區○○段000地號土地販售予
    馮興國一事，當時有去過該土地，土地上有一棟平房，從退
    輔會標得後，就是土地、平房一起，也是一起出售給馮興國
    ，邱秀梅標得時也是要轉投資，馮興國就願意購買土地、房
    屋。申報契稅時，當時是鄉公所承辦，說平房沒有所有權人
    田保恒登記之資料，鄉公所說以前蓋平房沒有強制要過戶，
    所以沒有再辦理稅籍，蓋平房沒有房屋所有權，是否要去登
    記是所有權人之權利，老先生不知道，想說土地、房子都是
    一起買。」（見本院卷第228頁至第229頁）。觀諸上開邱秀
    梅、李鴻裕、李鴻飛及王秀珠之證述，皆一致證稱李鴻裕、
    李鴻飛以邱秀梅之名義，自國軍退役官兵輔導委員會標得重
    測前位在桃園市○○區○○○段000○00地號土地（即桃園市○○區○
    ○段000地號土地），以及該土地上坐落之房屋即系爭房屋，
    而邱秀梅再將上開土地及系爭房屋出售予馮興國等過程，並
    有卷內桃園市地籍異動索引、國軍退除役官兵輔導委員會桃
    園市榮民服務處111年8月5日桃市榮處字第1110009052號函
    暨遺產投標須知、遺產標售紀錄、榮民遺產明細表、代書王
    秀珠於本院審理時當庭庭呈買賣所有權移轉契約書、契稅申
    報書各1份（見本院卷第157頁至第161頁、第203頁至第215
    頁、第214頁至第257頁），是以，位在桃園市○○區○○段000
    地號土地及坐落於該土地之系爭房屋，於85年7月30日以邱
    秀梅之名義標得後，再於86年4月17日，將上開土地及系爭
    房屋轉售予馮興國等節，堪以認定。　
　4.按契約僅有債之效力，不得以之對抗契約以外之第三人，基
    於債之相對性，契約之效力僅能拘束締結契約之當事人，無
    法以茲對抗契約兩造以外之人，此乃債法之原則。綜上事證
    ，原告雖與陳菁婷簽立系爭房屋之讓渡書、房屋買賣契約，
    惟原告既未受領系爭房屋之交付，且原告僅自陳菁婷取得系
    爭房屋之稅籍，別無其餘事證佐證其確已受讓系爭房屋之事
    實上處分權，原告既未能就其確已取得系爭房屋事實上處分
    權舉證以實其說，其主張自難採信。至於原告與陳菁婷上開
    所簽立之讓渡書、房屋買賣契約，亦僅拘束原告與陳菁婷之
    效力，原告僅得依此向陳菁婷請求依約履行或賠償債務不履
    行之損害，原告尚無足執此逕謂其已取得系爭房屋之事實上
    處分權。
　㈡原告依不當得利之法律關係請求被告給付相當於租金之不當
    得利，亦無理由：
　　按無權占有他人房屋，可能獲得相當於租金之利益，為社會
    通常之觀念；而依不當得利之法則請求返還不當得利，以無
    法律上之原因而受利益，致他人受有損害為其要件。查被告
    抗辯其為系爭房屋之事實上處分權人，既非無據，且原告亦
    未舉證實其確為系爭房屋之事實上處分權人，業經本院認定
    如前，則原告主張被告係無權占用系爭房屋，依民法第179
    條之規定，請求被告自109年11月5日至110年10月1日止，給
    付不當得利共計60,000元，並自110年10月1日起至遷讓房屋
    之日止，按月給付原告5,000元之相當於租金之不當得利，
    即屬無據，不應准許。　　
四、綜上，原告既未舉證以實其確已取得系爭房屋之事實上處分
    權，從而，原告本於民法第767條之規定請求被告騰空遷讓
    系爭房屋，暨依民法第179條規定請求被告給付相當於租金
    之不當得利，均無理由，應予駁回。又原告之訴既經駁回，
    其所為假執行之聲請即失所附麗，一併駁回之。
五、本件事證已臻明確，兩造其餘攻擊防禦之方法，核與判決之
    結果不生影響，無庸逐一論究，併此敘明。
六、訴訟費用負擔之依據：民事訴訟法第78條。　　
中　　華　　民　　國　　111 　年　　9 　　月　　28  　日
                  民事第三庭    法　官　潘曉萱
　　　　　　　　　
正本係照原本作成。
如對本判決上訴，須於判決送達後二十日內向本院提出上訴狀。
如委任律師提起上訴者，應一併繳納上訴審裁判費。
中　　華　　民　　國　　111 　年　　9 　　月　　28　　日
                                書記官  李韋樺